臺灣板橋地方法院民事判決　九十一年度重訴字第三二○號
　　原　　　告　游清富即祭祀公業游光彩管理人
　　被　　　告　甲○○
右當事人間請求給付拆屋還地事件，本院判決如左：
    主    文
被告應將坐落台北縣中和市○○段枋寮小段第四八之十二號土地上如附圖所示Ａ部分
建物（三層樓房，每層面積為三十八平方公尺）及同段四八之十六號土地上如附圖所
示Ｂ部分建物（三層樓房，每層面積為五十平方公尺）拆除，並將土地返還原告。
被告應給付原告新台幣伍拾玖萬零貳佰參拾元。
原告其餘之訴駁回。
訴訟費用由被告負擔。
本判決第一項於原告以新臺幣參佰肆拾伍萬元為被告供擔保後，得假執行。本判決第
二項於原告以新臺幣貳拾萬元為被告供擔保後，得假執行。
原告其餘假執行之聲請駁回。
    事    實
甲、 原告方面：
一 、聲明：
（一）被告應將坐落坐落台北縣中和市○○段枋寮小段第四八之十二號土地（下簡稱
      四八之十二號土地）上如附圖所示Ａ部分建物（三層樓房，每層面積為三十八
      平方公尺）及同段四八之十六號土地（下簡稱四八之十六號）上如附圖所示Ｂ
      部分建物（三層樓房，每層面積為五十平方公尺）拆除，並將土地返還原告。
（二）被告應給付原告新台幣（下同）六十七萬四千五百四十八元。
（三）原告願供擔保請准宣告假執行。
二、陳述：
（一）原告為祭祀公業游光彩管理人，自有權為公業財產之保管行為代表起訴請求。
（二）系爭四八之十二及四八之十六號土地為祭祀公業游光彩所有，被告並無法律上
　　　任何權源，竟使其所有房屋（門牌號碼為台北縣中和市○○路二０五號一至三
　　　樓，下簡系爭建物）長期無權占用系爭土地如附圖所示虛線面積（即Ａ、Ｂ部
　　　分），而侵害原告之所有權，爰依民法第七百六十七條規定訴請被告將如附圖
　　　所示系爭建物拆除，將土地返還原告。
（三）被告自民國八十八年一月十五日取得系爭建物所有權後，既因無償使用系爭土
      地而受有當於地租之利益，並使原告受有損害，是併依不當得利法律關係請求
      被告給付自八十八年一月十五日起合計四年，按申報地價年息百分之六計算之
      租金利得。即依地政機關複丈結果，被告所有建物占用原告所有四八之十二號
      土地面積為三十八平方公尺，占用原告所有四八之十六號土地面積為五十平方
      公尺，依土地法之規定，以占用面積以申報地價（四八之十二號土地自八十六
      年七月以後之申報地價為每平方公尺三萬八千六百四十八元；四八之十六號土
      地則為每平方公尺二萬六千八百四十元），並按地價總額百分之六計算，自八
      十八年一月十五日起算四年，被告共應給付原告六十七萬四千五百四十八元。
三、證據：提出中和市公所函一份、土地登記謄本二份；並聲請法院至現場履勘及囑
    託台北縣中和地政事務所派員會同測量。
乙、被告方面：
一、聲明：求為判決駁回原告之訴及假執行之聲請。
二、陳述：
　　伊於八十八年一月十五日始向訴外人乙○○○購買系爭建物，並於九十年十一月
　　五日辦妥第一次所有權登記，但復於訴訟進行中之九十一年七月十五日將屋系爭
　　建物轉賣予訴外人陳裕豐，故拆屋部分與伊無涉。關於伊為系爭建物所有人時應
　　給付租金，如在合理之範圍內，伊沒有意見，但伊不是所有人的部分，則無給付
　　之義務。
三、證據：提出土地登記謄本、建物買賣所有權移轉契約書影本各一份、建物登記謄
    本二份。
　　理    由
一、本件原告起訴主張：被告無法律上任何權源，長期占用原告所有系爭土地如附圖
    所示Ａ、Ｂ部分，自屬無權占有，經原告多年來通知或派人協調，均未獲回應，
    是依民法第七百六十七條規定，請求被告將地上物拆除，並返還土地。又被告長
    期占用系爭土地獲有相當於租金之利益，並使原告受有損害，爰併依不當得利法
    律關係，請求被告返還自八十八年一月十五日起算四年，以申報地價百分之六計
    算之不當得利等語。被告則以：伊於八十八年一月十五日始購入系爭建物，又於
    九十一年七月十五日將建物賣出，故縱受有相當於租金之利得亦僅於該段時間；
    另就原告訴請拆除建物部分，伊既已非所有權人，則與伊無涉等情置辯。
二、原告主張其為祭祀公業游光彩之管理人，已提出臺北縣中和市公所函一紙為證，
    堪信其為真實。按臺灣之祭祀公業並無當事人能力，故關於祭祀公業之訴訟，應
    由派下員全體起訴或被訴，但設有管理人者，得以該管理人名義起訴或被訴。而
    關於祭祀公業之訴訟，以管理人名義起訴或被訴者，當事人欄應表明為祭祀公業
    管理人，以表示非以自己名義起訴或被訴（最高法院七十四年台上字第一三五九
    號判例參照），是原告以祭祀公業游光彩管理人名義提起本件訴訟自屬適格之當
    事人。
三、按所有人對於無權占有或侵奪其所有物者，得請求返還之，對於妨害所有權者，
    得請求除去之；次按訴訟繫屬中為訴訟標的之法律關係，雖移轉於第三人，於訴
    訟無影響，民法第七百六十七條、民事訴訟法第二百五十四條第一項分別定有明
    文。查本件兩造對於：系爭四八之十二及四八之十六號土地為祀公業游光彩所有
    ；系爭建物並無法律上之原因而占有使用系爭土地如附圖所示Ａ、Ｂ部分；被告
    於八十八年一月十五日因買賣取得系爭建物所有權，嗣於訴訟進行中（本件訴訟
    繫屬日為九十一年五月二十日）之九十一年七月十五日再將建物出賣交付予訴外
    人陳裕豐使用，並於同年七月二十三日完成所有權移轉登記等情，未有爭執，並
    有土地登記謄本三份、建物登記謄本二份、買賣契約書一份在卷可佐。且經本院
    依聲請至現場履勘，製有勘驗筆錄，並囑託台北縣中和地政事務所派員會同測量
    ，製有複丈成果圖附卷可佐，堪信為真正。是原告本於民法第七百六十七條規定
    ，請求本件訴訟繫屬時系爭建物所有人（即被告）將房屋拆除，土地返還原告，
    於法即無不合。至系爭建物於原告起訴後，訴訟繫屬中，被告雖將其所有權移轉
    於訴外人陳裕豐，然於訴訟既無影響（所謂訴訟無影響，係指原告或被告不因訴
    訟標的之法律關係移轉於第三人，而影響關於訴訟標的之法律關係要件而言，最
    高法院四十四年台上字第一０三九號判例參照）。是被告於本件訴訟繫屬中，將
    系爭建物移轉於訴外人，而其關於訴訟標的之法律關係之要件，仍不得因是而指
    為有欠缺，即仍應判命被告拆屋還地（判決效力依民事訴訟法第四百零一條規定
    及於訴訟繫屬後為當事人之繼受人）。
四、原告復主張：被告無法律上權源，長期占用系爭土地而獲利，其獲利為無法律上
    原因之不當得利，乃併依民法第一百七十九條規定請求依相當於租金額（自八十
    八年一月十一五日起算四年），以申報地價百分之六計算之不當得利等情。經查
    兩造對於：被告無權占有系爭土地如附圖所示面積之時間，係自八十八年一月十
    五日向訴外人乙○○○買受系爭房屋起，至九十一年七月十四日將系爭房屋因出
    賣予陳裕豐而交付前一日止，合計三年六個月等情，承前述，既未有爭執，而可
    採信。則自九十一年七月十五日起，被告顯未續占用系爭土地，自無因占有土地
    而受有利益可言，是被告抗辯：超過伊占用時間部分，伊並無給付義務一節，應
    為可採。再按依不當得利之法則請求返還不當得利，以無法律上之原因而受利益
    ，致他人受損害為其要件，故得請求返還之範圍，應以對方所受利益為度，非以
    請求人所受損害若干為準，無權占有他人土地可能獲得相當於租金之利益，為社
    會之通常之觀念，是原告主張被告無權占用土地所得之利益，得以法定最高限額
    租金衡量計算，即屬有據（最高法院六十一年台上字第一六五九號判例參照）。
    則依土地法第一百零五條準用同法第九十七條規定，以不超過土地申報地價年息
    百分之十計算。被告占用系爭四八之十二地號土地面積為三十八平方公尺，其八
    十八年一月十五日迄今之申報地價均為每平方公尺三萬八千六百八十四元；四八
    之十六地號土地面積則為五十平方公尺，其八十八年一月十五日迄今申報地價均
    為每平方公尺二萬六千八百四十元，有地價謄本二份在卷可佐。則被告占用土地
    面積每年可得租金利益應不超過二十八萬一千一百九十九元（(38X38684+50X268
    40)  X0.1=281199）經本院審酌系爭土地面臨中和市○○路，臨近學校、市埸，
    尚稱繁榮（此部分為兩造所不爭執）等相關土地坐落位置，經濟狀況一切情狀，
    認原告請求以申報地價百分之六計算相當於租金之不當得利即每年十六萬八千六
    百三十七元（平均每月一萬四千零五十三元(38X38684X0.06+50X26840X0.06=168
    637）），應無過高，尚屬適當。從而，原告本於不當得利法律關係請求被告給?
    I五十九萬零二百三十元（168637X3.5=590230）為有理由，應予准許，逾此部分
    之請求則屬無據，應予駁回。
五、綜上，原告本於民法第七百六十七條規定，請求被告將系爭建物拆除，占用之土
    地返還原告；本於民法第一百七十九條規定，請求被告給付五十九萬零二百三十
    元，為有理由，應予准許；逾此部分之請求，則屬無據，應予駁回。
六、原告陳明願供擔保，聲請宣告假執行，經核其勝訴部份，於法並無不合，爰分別
    酌定相當之擔保金額准許之；其餘假執行之聲請，因該部份訴之駁回而失所依據
    ，應併駁回。
據上結論，原告之訴為一部有理由，一部無理由，依民事訴訟法第七十九條但書、第
三百九十條第二項判決如主文。
中　　　華　　　民　　　國　　九十一　　年　　　十　　　月　　三十一　日
                                  臺灣板橋地方法院民事第一庭
~B法　官　黃信滿
右為正本係照原本作成。
如對本判決上訴，須於判決送達後二十日內向本院提出上訴狀。
中　　　華　　　民　　　國　　九十一　　年　　　十　　　月　　三十一　　日
~B書記官　吳美瑤
